最高法院刑事判決　　　　　　九十六年度台上字第四三一五號
上　訴　人　台灣高等法院高雄分院檢察署檢察官
被　　　告　甲○○
　　　　　　　　　　段91巷8號
　　　　　　乙○○
　　　　　　　　　　號
上列上訴人因被告等貪污案件，不服台灣高等法院高雄分院中華
民國九十六年二月十五日第二審更審判決（九十五年度重上更(六)
字第六二號，起訴案號：台灣屏東地方法院檢察署八十五年度偵
字第六七五九號），提起上訴，本院判決如下：
    主  文
上訴駁回。
    理  由
按刑事訴訟法第三百七十七條規定，上訴於第三審法院，非以判
決違背法令為理由，不得為之。是提起第三審上訴，應以原判決
違背法令為理由，係屬法定要件。如果上訴理由狀並未依據卷內
訴訟資料，具體指摘原判決不適用何種法則或如何適用不當，或
所指摘原判決違法情事，顯與法律規定得為第三審上訴理由之違
法情形，不相適合時，均應認其上訴為違背法律上之程式，予以
駁回。本件檢察官上訴意旨略稱：(一)依證人林義盛、蔡達明所供
：本件屏東縣三地門鄉公所辦理該鄉○○○路第四期產業道路，
地處偏僻，被告甲○○身為鄉長，竟花費新台幣（下同）一千一
百五十萬元之經費興建人跡罕見至工程，其為私益非為公益之情
至明；甲○○為免蔡達明從中作梗，使工程得以順利驗收，執意
由不具技士資格之林義盛承辦，終致偷工減料，林義盛仍執意驗
收，必係甲○○之指示下所為，其等二人具有圖利他人之犯行至
明，原判決認甲○○無圖利之犯行，其採證顯違經驗法則。(二)證
人林義盛證稱：工程底價之核定及廠商之比價承包，僅鄉長有權
決定，並指定由楊進順承包之工程達十一項之多，楊進順每次承
包時均會進入鄉長室談話，上開工程比價時，僅高於底價五千元
；甲○○經送測謊結果，就其未收受楊進順之回扣乙節，呈情緒
反應，應係說謊。又屏東縣三地門鄉公所有三位具有技士資格之
人員，且主辦人員不得兼任驗收，被告乙○○明知上情，竟簽請
甲○○指定林義盛主辦本件之工程，其等具圖利他人之犯行至明
，原審為被告二人無罪之諭知，其採證顯非適法云云。本件原判
決以公訴意旨略以：甲○○係屏東縣三地門鄉第十、十一屆鄉長
，綜理全鄉各項業務；乙○○為該鄉財經課長，綜辦鄉內各項公
共工程業務，蔡達明（民國八十八年二月九日死亡，經檢察官為
不起訴處分）為該鄉財經課技士，負責工程設計、發包、監工及
驗收業務；同案被告林義盛（九十二年十月十三日死亡，經原審
法院九十二年度重上更(三)字第三九號判決公訴不受理確定）為村
幹事，均為依法令從事公務之人。八十二年十二月間，該鄉公所
辦理大社農路第四期及大社農路三號水泥橋興建工程，甲○○為
使得標之廠商得以順利施工、驗收、領款，避免技士蔡達明作梗
，明知林義盛不具技士資格，亦無承辦工程監工、驗收之知識與
能力，竟捨具技士資格之蔡達明不用，執意由林義盛承辦。乙○
○明知上情，亦予配合簽請由林義盛主辦該高達一千一百五十萬
元工程。林義盛知悉興石公司係甲○○之鍾意廠商，又曾與甲○
○接受楊進順之宴飲一、二次，故於施工期間僅前往工地查看一
次，而任令興石公司咨意偷工減料，計(一)路面未確實開挖，大石
漫佈路面；(二)路寬為四至六公尺不一，而非設計之六公尺。(三)鋪
設路面之級配係取自工地旁之河床砂石，而非契約書規定之鹽埔
溪砂石；(四)級配厚度分別自一０公分至二０公分不等，而非規定
之平均二０公分；(五)水涵管八處每處僅埋設三支涵管，而非規定
之五支；(六)護欄一０座長僅三０公分，而非規定之九０公分；(七)
護欄露土以上未上白漆；(八)路面未夯實等情，而於八十三年二月
二十二日竣工；甲○○等四人明知上情，亦深知監工之林義盛不
得再任驗收工作，竟任由林義盛與潘國定、楊進順共同驗收；潘
國定因行動不便，未陪同下車逐項驗收，致林義盛對於得以目測
明顯可發覺偷工減料之工程視而不見，並在驗收紀錄報告表內虛
載各項丈量檢查符合設計，准予驗收等語，未要求廠商為任何補
救，同日完成餘款之支付，其等四人為掩飾林義盛主辦之違法，
另由知情之蔡達明提供職章予林義盛，分別在工程之設定預算書
、工程合約書及至竣工驗收書中，虛載蔡達明為工程之主辦人，
林義盛為驗收人員，乙○○、甲○○明知上情，仍予簽章照准，
並據以向屏東縣政府呈報，以核撥工程款，嗣屏東縣政府於同年
七月七日會同蔡達明至現場勘察，發現驗收不及半年，路面封層
全毀及多處嚴重崩塌，嚴重偷工減料，至少圖利廠商六百萬元以
上，認甲○○、乙○○二人涉犯刑法第二百十三條、第二百十六
條之行使公務員登載不實文書、貪污治罪條例第六條第一項第四
款之圖利等罪嫌。但訊據甲○○、乙○○矢口否認有上開犯行。
甲○○辯稱：當時財經課承辦人員蔡達明嚴重受傷，另一技士車
禍，乃由乙○○簽請林義盛協辦，蔡達明為工程主辦人，其未曾
到場察看，不知有偷工減料，亦無收受不當利益等語。乙○○辯
稱：其任財經課長，職掌鄉公所有關財政、經建行政事項；有關
公共工程主辦人員之指派、工程底價金額之核定，均為鄉長之職
權，本件工程發包時，承辦人員蔡達明腿部開刀，身體狀況不佳
，要求派人協辦，另一技士車禍請假，乃簽請畢業於台南高農土
木科，並參加丁等特種考試山地行政類科考試及格，具有任職技
士資格之村幹事林義盛協辦；驗收時其未曾到場，不知工程有何
偷工減料之情，其於竣工驗收單加以核章，並無行使公務員登載
不實文書或圖利等犯行等語。查：(1)本工程路面未依施工說明書
所列「基礎挖土、機械挖硬、軟岩等施工項目為確實開挖，大石
漫佈路面；舖設路面之級配，非工程契約所附設計施工圖說之砂
石級配；Ｂ型涵管六處（起訴書誤載八處），每處僅埋設三支涵
管（每支2.6M，總長7.8M），而非施工圖說之三．五支（起訴書
誤載五支），每支2.4M（總長即為8.4M）；護欄一０座，各座長
僅三０公分，而非施工圖說之九０公分；路面未依施工說明書所
列『滾壓』施工項目為夯實」等情，有施工圖說可按，並據屏東
縣政府政風室人員會同蔡達明於八十三年七月七日，及於八十三
年十一月二十五日會同法務部調查局屏東縣調查站及該鄉公所人
員現場勘驗屬實，有勘察紀錄、相片可憑；至於甲○○、乙○○
是否明知有上開偷工減料仍在相關文件上核章，應依證據證明之
。查乙○○於八十一年五月八日以「年度將結束，各項進度緩慢
，需配合人力，且蔡技士（指蔡達明）預定六月初住院開刀治療
大腿疾，並需時間療養」，簽請時任村幹事之林義盛協辦公共工
程業務，經會人事、民政等單位後，由鄉長甲○○批准，有簽呈
影本可憑。而林義盛為農土木科畢業，依職等管理辦法，只要具
備學歷職系專長，可以協辦工程，鄉鎮市長亦有調派權，林義盛
曾自七十九年間起陸續辦理德文國小教室整修工程之驗收、德文
風景區公共設施工程之協助現場督導施工、屏三一線德文大社、
大社村道路改善工程（第二期）之驗收、青山村巷道舖設柏油路
面工程之驗收、青山村道路改善工程之驗收、三地村新闢道路及
排水溝工程之驗收等經驗，已據證人即原任職該鄉公所人事管理
員之張文昌證稱明確，並有上開工程完工報告書影本足憑，是甲
○○基於業務需要，簽請由林義盛協辦公共工程業務，於法無違
。至林義盛於法務部調查局屏東縣調查站供稱：只要是鄉長甲○
○爭得的工程大多由楊進順負責承包，楊進順常進入鄉長辦公室
談話，其曾與鄉長甲○○、秘書歸順智、鄉民代表主席張容含等
人參加楊進順邀宴共花一、二千元等語；但上開不當之行為尚不
足以證明甲○○有圖利之事實。蔡達明於偵查中證稱：八十一年
六月因腳部開刀，不能走長路，大社農路二、三、四期都是由林
義盛全權處理，因我是主辦，故驗收決算之主辦人欄下蓋我的章
送縣政府請款，足證蔡達明為工程之主辦，林義盛為協辦，無違
法之可言。至於興石公司以低於底標五千元得標，公訴人並未舉
證證明甲○○、乙○○有洩漏底標之證據，自難以擬制之詞定罪
。至甲○○經測謊結果呈情緒波動反應，應係說謊乙節，不能據
為論罪之唯一證據；並說明蔡達明於偵查中所證：凡經由縣政府
補助的要複驗之地方工程，應經複驗後才能付尾款乙事。但依工
程合約書第十九條《驗收及接管》規定：「乙方（承包商）於工
程完成時，應即通知甲方（業主），甲方接獲乙方前項通知時，
甲方應於十五日內初驗，俟驗收合格後，經甲方通知乙方送達領
款發票日起三日內付清承包價款。驗收時如有局部不合格時，乙
方應即在期限內修理完成後，再行申請甲方複驗。」無必須複驗
之明文。證人即該鄉公所之主計人員羅樹平證稱：如果第一次驗
收合格就算是正式驗收，如果沒有局部不合格就算是正式驗收；
會計單位必須依據結算證明、驗收合格資料付款等語。況本件工
程合約於簽訂後，經送請屏東縣政府備查，屏東縣政府亦未為任
何之指正。至於屏東縣政府於八十年十二月十一日、十二日召開
之台灣省政府均衡地方經濟發展第二期計畫工程執行座談會紀錄
有關水土保持課承辦金額三百萬元以上之工程，應由縣業務單位
複驗之規定，僅屬縣自治團體之內部行政規則，即非屬法律，更
非屬法律「授權」之法規命令、職權命令、自治條例、自治規則
或委辦規則，而有對多數不特定人民就一般事項對外發生法律效
果之規定，被告二人縱有違反，亦不該當貪污治罪條例第六條第
一項第四款之罪。此外，本件工程驗收時甲○○、乙○○並未前
往現場察看，林義盛或蔡達明亦未曾報告有工程瑕疵之情，其等
二人於本項工程之設定預算書、工程合約書及竣工報告、驗收紀
錄報告書及相關文件上予以核章，難認有何公文書登載不實之犯
行，是被告二人所辯尚可徵信，此外，又無其他證據足以證明被
告等有上開犯行，其等犯罪自屬不能證明，因而撤銷第一審法院
關於甲○○、乙○○部分之科刑判決，改判諭知其等二人均無罪
，已詳述其論斷所憑之依據與理由，從形式上加以觀察，並無違
背法令之情形存在。次按證據之取捨，屬於事實審法院之職權，
其取捨苟不違背經驗法則或論理法則，即不容其任意指為違法，
而據為上訴第三審之適法理由。原判決綜合全部事證資以認定被
告等無罪之依據甚詳，已無不合，檢察官上訴意旨徒就原審採證
認事職權之適法行使，及原判決已說明之事項，任意指摘，核與
法律規定得為第三審上訴理由之違法情形，不相適合。其上訴為
違背法律上之程式，應予駁回。
據上論結，應依刑事訴訟法第三百九十五條前段，判決如主文。
中　　華　　民　　國　九十六　年　　八　　月    八    日
                      最高法院刑事第四庭
                          審判長法官  莊　登　照
                                法官  黃　一　鑫
                                法官  林　秀　夫
                                法官  徐　昌　錦
                                法官  邵　燕　玲
      本件正本證明與原本無異
                                      書  記  官
中　　華　　民　　國　九十六　年　　八　　月   十五   日
                                                     ｍ
